臺灣高等法院刑事判決
109年度上易字第873號
上  訴  人  
即  被  告  謝昱宏



上列上訴人因侵占案件，不服臺灣新北地方法院108年度易字第8
08號，中華民國109年3月11日第一審判決（起訴案號：臺灣新北
地方檢察署108年度偵字第9125號），提起上訴，本院判決如下
：
    主  文
上訴駁回。
    事  實
一、緣今日交通企業有限公司（下稱今日公司）於民國106 年4
    月28日，以動產擔保交易附條件買賣之方式，向國都汽車股
    份有限公司（下稱國都汽車公司）購買車號000-0000號營業
    小客車，約定總價金為新臺幣（下同）1,180,536 元，除頭
    期款外，其餘價金分48期給付（自106 年5 月25日起至110
    年4 月25日止），每期應給付16,282元，且由謝昱宏擔任買
    受人即今日公司之連帶保證人，謝昱宏並於同日就車號000-
    0000號營業小客車與今日公司簽訂營業小客車租賃合約（租
    送車契約），約定由謝昱宏向今日公司租用該車，頭款10萬
    元，租期自106 年4 月29日起至110 年4 月28日止，每日租
    金9 百元，每3 日繳納1 次，租賃期間內謝昱宏不得將該車
    及附屬設備典當、買賣或將車輛借給無職業駕照之人使用，
    租期屆滿無違約時，該車即歸謝昱宏所有，謝昱宏即自106
    年4 月28日起取得車號000-0000號營業小客車之占有使用。
    詎謝昱宏明知租期尚未屆滿，其並未取得車號000-0000號營
    業小客車之所有權，且於租賃期間不得任意將之典當，因亟
    需用錢，竟意圖為自己不法之所有，基於易持有為所有之侵
    占犯意，於107 年10月1 日，將車號000-0000號營業小客車
    以9 萬元之價格典當予址設臺北市○○區○○路000 號之恆昇當
    舖而侵占入己，迄今均未贖回。
二、案經今日公司告訴及新北市政府警察局永和分局報告臺灣新
    北地方檢察署檢察官偵查起訴。
    理  由
壹、程序部分：
一、被告經本院合法傳喚，無正當理由不到庭，爰不待其陳述逕
    行判決。
二、證據能力：
　㈠按被告以外之人於審判外之言詞或書面陳述，除法律有規定
    者外，不得作為證據，刑事訴訟法第159 條第1 項定有明文
    。又被告以外之人於審判外之陳述，雖不符刑事訴訟法第15
    9 條之1 至第159 條之4 之規定，而經當事人於審判程序
　　同意作為證據，法院審酌該言詞陳述或書面陳述作成時之情
    況，認為適當者，亦得為證據；當事人、代理人或辯護人於
    法院調查證據時，知有同法第159 條第1 項不得為證據之情
    形，而未於言詞辯論終結前聲明異議者，視為有前項之同意
    ，刑事訴訟法第159 條之5 亦定有明文。本判決下列所引之
    各項供述證據，公訴人、被告謝昱宏均未爭執其證據能力，
    且於言詞辯論終結前亦未聲明異議，本院審酌各該證據作成
    時之情況，並無不當之情形，認以之作為證據應屬適當，爰
    依刑事訴訟法第159 條之5 第2 項規定，自得作為證據，合
    先敘明。
　㈡其餘資以認定本案犯罪事實之非供述證據（詳後述），亦查
    無違反法定程序取得之情形，依刑事訴訟法第158 條之4 反
    面規定，應具證據能力。
貳、實體部分：
一、認定事實依憑之證據及理由：訊據被告就於前揭時地與告訴
    人即被害人今日公司簽訂營業小客車租賃合約租賃車號000－
    0000號營業小客車，並於107 年10月1 日以9 萬元典當予恆
    昇當舖且迄未贖回等事實，惟矢口否認有何侵占之犯行，辯
    稱：車子是我買的，不是跟今日公司租的，頭期款30萬元是
    我拿給今日公司10萬元加上向今日公司借款的20萬元湊成，
    其餘車款則是用我的名義向國都汽車公司貸款70萬元，每期
    應繳16,282元、共48期，因為我沒有個人車行，才會借用今
    日公司的名義登記，這樣才能請領到計程車牌，我有陸續繳
    款，一直到108 年1 月15日車子被恆昇當舖的人扣走才沒有
    繼續繳，至於車輛租賃合約，則是公司叫我簽我就簽，並沒
    有注意看契約的內容，所以我沒有侵占的犯意云云。經查：
  ㈠被告於107 年10月1 日，在臺北市○○區○○路000 號恆昇當舖
    ，以9 萬元之價格典當車號000-0000號營業小客車，後因被
    告未清償欠款，系爭車輛遂遭恆昇當舖取走等情，業經被告
    自承在卷，核與證人即恆昇當舖經理張榮賓於警詢證述相符
    （見偵字卷第13至15頁），並有恆昇當舖當票在卷可稽（見
    偵字卷第41頁），是被告於上述時地典當系爭車輛事實，自
    可認定。
  ㈡被告雖辯以：系爭車輛為其所購買云云，惟車號000-0000號
    營業小客車係登記於今日公司名下乙節，有車號000-0000號
    營業小客車之行照正反面影本、汽車新領牌照登記書在卷可
    稽（見偵字卷第21頁、易字卷第45頁），且觀諸國都汽車公
    司提供之車號000-0000號營業小客車動產擔保附條件買賣契
    約書、動產擔保交易附條件買賣設定登記申請書，動產擔保
    附條件買賣契約書上「立契約人」欄記載之甲方為國都汽車
    公司，乙方為今日公司，被告則為乙方之連帶保證人，契約
    開頭並載明「立約人國都汽車股份有限公司（以下簡稱甲方
    ）今日交通企業有限公司（以下簡稱乙方），茲甲乙雙方就
    汽車買賣事宜，約定條件如下：第一條：買賣標的TOYOTA牌
    TOYOTA PRIUS型2017年式，引擎號碼車身號碼000000000000
    00000 ，牌照號碼TDD-2652號車壹輛」等字樣，動產擔保交
    易附條件買賣設定登記申請書上亦載明債權人為國都汽車公
    司，債務人為今日公司，擔保標的為車號000-0000號營業小
    客車，有動產擔保附條件買賣契約書、動產擔保交易附條件
    買賣設定登記申請書在卷可稽（見易字卷第47、49頁），核
    與告訴代理人林逸聲於偵查中指訴：車號000-0000號營業小
    客車當初購買100 多萬，由林姿伶去匯款35萬多，剩下的金
    額由今日公司跟國都汽車公司辦理分期付款，共70萬，每個
    月都有匯款16,282元給國都汽車公司，這臺車是被告到我們
    公司說可不可以請我們公司買臺車給他租送等語（見偵字卷
    第71、72頁），及證人即國都汽車公司銷售協理陳茹芬於原
    審審理時證稱：車號000-0000號營業小客車是今日公司向國
    都汽車公司訂購，因為今日公司是長期客戶，所以本件是用
    電話訂購，沒有書面契約；關於這部車買賣的部分沒有跟被
    告聯絡過，但對保時有，因為今日公司跟我說要辦理分期付
    款，對保時簽名的是被告，買賣的對象是今日公司；因為被
    告是實際使用人，對保時他來的，至於被告與今日公司的債
    務關係我不清楚等語（見易字卷第97、98、101 頁）相符。
    是車號000-0000號營業小客車應係今日公司以動產擔保交易
    附條件買賣之方式向國都汽車公司購得，約定車價為1,180,
    536元，除頭期款外，其餘價金分48期給付（自106 年5 月2
    5日起至110 年4 月25日止），每期應給付16,282元，且被
    告並非上開契約之買受人，而係買受人即今日公司之「連帶
    保證人」。再被告業已自承上開契約確係本人親自簽名（見
    易字卷第107 頁），則以被告於簽署上開契約時係具有一般
    智識程度、心智正常之成年人，被告並自陳其教育程度為專
    科畢業，對於上開動產擔保附條件買賣契約書所載文字之文
    義自無不能理解之理。輔以被告於警詢時亦供稱：因為我沒
    有個人車行，所以只能以今日公司的名義購車，才能請領計
    程車牌等語（見偵字卷第6 頁），更可見被告對車號000-00
    00號營業小客車係由今日公司出名向國都汽車公司購買，且
    係登記於今日公司名下一節知之甚詳，先予敘明。
  ㈢至證人即今日公司之負責人邱清在於偵查中雖證稱：我是好
    心培養被告的信用，如果我們不做保證人，被告是沒辦法貸
    款，我們公司有在擔任被告貸款保證人的契約上蓋章，契約
    在國都汽車公司等語（見偵字卷第122 、123 頁），證人即
    今日公司之會計林姿伶於偵查中亦證稱：車號000-0000號營
    業小客車當初買大概104 萬元，70萬貸款，每月1 期，1 期
    16,282元，剩下的尾款用電匯方式匯過去，貸款時沒有簽立
    契約，一開始公司為了建立被告個人信用，所以用他的名義
    去貸款，這70萬的貸款人是被告，當初是用被告的名義貸款
    ，公司做背書，被告有去跟國都汽車公司簽約辦貸款，由今
    日公司做保證人等語（見偵字卷第73、74頁），惟其等之證
    言與告訴代理人林逸聲所述本件購車為分期付款交易不符；
    且經原審函請國都汽車公司提供車號000-0000號營業小客車
    之購車及貸款資料，國都汽車公司具狀陳報之資料僅汽車新
    領牌照登記書、動產擔保交易附條件買賣設定登記申請書、
    動產擔保附條件買賣契約書、今日公司之公司變更登記表、
    被告之身分證正反面影本，並無所謂之貸款契約，此有國都
    汽車公司刑事陳報狀及所附之汽車新領牌照登記書、動產擔
    保交易附條件買賣設定登記申請書、動產擔保附條件買賣契
    約書、今日公司之公司變更登記表、被告之身分證正反面影
    本在卷可稽（見易字卷第43至53頁），足見今日公司為購買
    車號000-0000號營業小客車而與國都汽車公司簽訂之相關契
    約並無證人邱清在、林姿伶所稱之貸款契約，而僅有動產擔
    保附條件買賣契約書，則依國都汽車公司與今日公司簽訂之
    書面資料顯示，今日公司係以動產擔保交易附條件買賣即分
    期付款之方式向國都汽車公司購買車號000-0000號營業小客
    車，而非向國都汽車公司辦理貸款後向國都汽車公司購買該
    車甚明，是證人邱清在、林姿伶此部分之證述顯係有所誤會
    ，尚無可採。
  ㈣又以車號000-0000號營業小客車乃今日公司以動產擔保交易
    附條件買賣之方式向國都汽車公司購得一節，已如前述，則
    今日公司每月應給付與國都汽車公司之16,282元顯係附條件
    買賣價金之分期款而非清償貸款之本息一節，自可認定；至
    被告雖提出以其為匯款人、匯入國都汽車公司帳戶、匯款日
    期分別為106 年5 月26日、8 月29日、11月3 日、12月1 日
    、107 年1 月3 日、1 月29日、3 月7 日之郵政跨行匯款申
    請書（匯款金額均為16,282元）7 張及國都汽車公司之催繳
    簡訊擷圖1 張（見偵字卷第65、149 至161 頁），欲用以證
    明車號000-0000號營業小客車係其向國都汽車公司貸款購買
    ，惟今日公司亦提出以今日公司為匯款人、匯入國都汽車公
    司帳戶、匯款日期分別為106 年6 月26日、7 月31日、10月
    11日、107 年4 月3 日、4 月26日、5 月28日、6 月25日、
    8 月24日、9 月25日、10月26日、11月22日之郵政跨行匯款
    申請書11張（匯款金額均為16,282元）及以今日公司負責人
    邱清在為匯款人、匯入國都汽車公司帳戶、匯款日期106 年
    4 月28日之臺灣土地銀行匯款申請書（匯款金額為355,550
    元）1 張（見偵字卷第101 、127 至147 頁）為佐，足見匯
    入國都汽車公司帳戶之訂金、分期款確有分別以被告及今日
    公司名義匯入之情形，輔以證人陳茹芬於原審審理時證稱：
    匯款人不代表就是義務人，所有的人都可以幫忙匯款，匯款
    人不一定是車主等語（見易字卷第99頁），堪認匯款支付分
    期款之人並不以買受人本人為限；況被告於偵查中自陳：我
    把10萬元交給車行，貸款1 個月繳16,282元，我把錢交給車
    行，車行幫我繳等語（見偵字卷第76頁），核與證人邱清在
    於偵查中證稱：被告只有繳5 個月左右，單據只要寫今日公
    司就是我們繳的，如果有寫謝昱宏就是我們代繳等語（見偵
    字卷第122 頁）相符，可見上述無論係以被告或今日公司為
    匯款人名義之匯款，實際上均係由今日公司匯入國都汽車公
    司無疑，是依被告所提出之上開匯款單據並不足以證明其為
    車號000-0000號營業小客車之買受人且有給付車號000-0000
    號營業小客車之分期款與國都汽車公司之事實。再者，以被
    告為本件動產擔保交易附條件買賣契約之買方連帶保證人，
    對於該等分期債務本與買受人同屬債務人，在今日公司未給
    付分期款時，國都汽車公司本得依據上述動產擔保附條件買
    賣契約對被告請求給付分期款，是由國都汽車公司曾寄送催
    繳簡訊與被告一節，亦不足以證明被告即為車號000-0000號
    營業小客車之買受人。
  ㈤又證人邱清在於偵查中證稱：車號000-0000號營業小客車是
    今日公司買的，被告將10萬元交給我們是要向公司租車，被
    告要租百來萬的車，說要辦租送車，10萬元是租送車的頭款
    ，租送車是個人定的，如果他把車撞到或不付租金，車子丟
    給我，我損失會很大，這10萬元是為了擔保將來車輛發生事
    故或中途不租造成公司損失的保證金等語（見偵字卷第121
    、122 頁），且觀諸被告與今日公司簽訂之營業小客車租賃
    合約書，合約開頭即清楚載明今日公司將車號000-0000號營
    業小客車自立約日起「租與」被告駕駛保管，並約定頭款10
    萬元，租期自106 年4 月29日起至110 年4 月28日止，車租
    每日9 百元，每3 日繳納1 次，租賃期間內被告不得將該車
    典當、買賣，租期屆滿被告無違約行為時，該車即歸被告所
    有等語，有營業小客車租賃合約書1 份在卷可稽（見偵字卷
    第19頁），被告並自承該合約書係經其親自簽名（見易字卷
    第108 頁），被告自無對上開合約內容推稱不知之理，則被
    告對其向今日公司租用車號000-0000號營業小客車，除須繳
    納頭款10萬元外，並需於4 年之租期內繳足以每日9 百元計
    算之租金後，始能取得該車之所有權，在租期尚未屆滿或被
    告於租期內有違約情事之情形下，被告並無法取得該車之所
    有權等情，自均有所認識無疑，是被告對其在租期尚未屆滿
    前之107 年10月1 日典當車號000-0000號營業小客車時，其
    並未取得車號000-0000號營業小客車之所有權而僅有占有使
    用該車之權利一節，知之甚詳。至被告雖有給付金錢與今日
    公司之情事，惟被告所為之給付顯係基於其與今日公司間之
    營業小客車租賃合約而來，所給付者為向今日公司租用車號
    000-0000號營業小客車之租金，縱今日公司事後將被告所支
    付租金中之部分用以支付國都汽車公司之分期款，然今日公
    司所為之給付係另基於今日公司與國都汽車公司間之買賣關
    係，與今日公司與被告間之租送車契約實屬二事，不能混為
    一談，當不得以此即謂車號000-0000號營業小客車之實際出
    資者為被告，被告亦因而取得該車之所有權。
  ㈥綜上所述，被告明知所持有之車號000-0000號營業小客車，
    係今日公司出名以動產擔保交易附條件買賣之方式向國都汽
    車公司購買並取得所有權後，再由其以俗稱租送車契約之方
    式向今日公司租用，租期4 年，每日租金9 百元，加計頭款
    10萬元，待租期屆滿且被告無違約情事時，被告始能取得該
    車之所有權，在上開條件成就前，被告並未取得該車之所有
    權，竟在租賃期間之107 年10月1 日，將車號000-0000號營
    業小客車以9 萬元之代價典當予恆昇當舖而為處分該車之行
    為，則被告於主觀上具有易持有為所有之侵占犯意，自可認
    定，被告所辯，均無可採。本件事證明確，被告犯行堪以認
    定，應依法論科。
二、法律變更
  ㈠按行為後法律有變更者，適用行為時之法律，但行為後之法
    律有利於行為人者，適用最有利於行為人之法律，刑法第2
    條第1 項定有明文，而該條規定所稱「行為後法律有變更者
    」，包括犯罪構成要件有擴張、限縮，或法定刑度有變更等
    情形，故行為後應適用之法律有上述變更之情形者，法院應
    綜合其全部罪刑之結果而為比較適用。惟若新、舊法之條文
    內容雖有所修正，然其修正內容與罪刑無關，僅為文字、文
    義之修正、條次之移列，或將原有實務見解及法理明文化等
    無關有利或不利於行為人之情形，則非屬上揭所稱之法律有
    變更，亦不生新舊法比較之問題，而應依一般法律適用原則
    ，逕行適用裁判時法。
  ㈡本件被告於行為後，刑法第335 條第1項之規定雖於108 年12
    月25日經總統公布修正，並自同年月27日起施行，惟修正後
    之規定係依刑法施行法第1 條之1 第2 項前段規定將罰金提
    高為30倍，亦即將原本之銀元1 千元（經折算後為新臺幣3 
    萬元）修正為新臺幣3 萬元，其修正之結果不生有利或不利
    於行為人之情形，自非法律變更，當亦不生新舊法比較之問
    題，而應依一般法律適用原則，逕行適用裁判時刑法第335 
    條第1 項之規定處斷。
三、論罪：核被告所為，係犯刑法第335 條第1 項之侵占罪。
四、沒收：
  ㈠按犯罪所得，屬於犯罪行為人者，沒收之；又前二項之沒收
    ，於全部或一部不能沒收或不宜執行沒收時追徵其價額；又
    犯罪所得，包括違法行為所得、其變得之物或財產上利益及
    其孳息；刑法第38條之1 第1 項前段、第3 項、第4 項分別
    定有明文。
  ㈡被告將向今日公司承租之車號000-0000號營業小客車，以典
    當之方式，變易持有為所有之意處分，得款9 萬元一節，業
    據被告於偵訊時供陳明確（見偵字卷第75頁），並有恆昇當
    舖當票在卷可稽（見偵字卷第41頁），上開9 萬元係變得之
    物，依刑法第38條之1 第4 項規定亦屬犯罪所得，爰依刑法
    第38條之1 第1 項前段、第3 項、第4 項宣告沒收，於全部
    或一部不能沒收或不宜執行沒收時，追徵其價額。
五、駁回上訴之理由：
　㈠原審經詳細調查及審理後，基於以上相同之認定，引用刑法
    第335 條第1 項、第41條第1項前段、第38條之1第1 項前段
    、第3 項、第4項，刑法施行法第1 條之1 第1 項等規定為
    依據，並審酌被告係明知車號000-0000號營業小客車係今日
    公司以動產擔保交易附條件買賣方式向國都汽車公司購買後
    ，以俗稱租送車契約之方式出租與其使用，租期4 年，在租
    期尚未屆滿且未繳清租金前，該車之所有權仍屬今日公司所
    有，竟因亟需用錢而擅將該車典當，法治觀念顯有不足，且
    迄今未能取回該車，對今日公司造成之損害非小，兼衡被告
    之素行、自陳專科畢業之智識程度，現擔任計程車司機，每
    日跑車12、13小時約有4 千元收入，需按月給付女兒2 萬元
    扶養費之家庭生活狀況，尚未與今日公司達成和解或賠償損
    害，及其犯後之態度等一切情狀，量處有期徒刑6 月，如易
    科罰金以1千元折算1日。另就沒收部分說明：典當車輛所得
    9萬元屬被告之犯罪所得，且未實際合法發還被害人，宣告
    沒收亦無過苛、欠缺刑法上之重要性、犯罪所得價值低微，
    或為維持受宣告人生活條件之必要等情形，爰依刑法第38條
    之1 第1 項前段、第3 項、第4項之規定宣告沒收，並於全
    部或一部不能沒收或不宜執行沒收時，追徵其價額。經核原
    審上開認事用法，均無違誤，量刑亦稱允恰。
  ㈡被告猶執前詞提起上訴，指摘原審判決不當，並無理由，業
    如前述。又被告上訴意旨復指稱：被告0均有還款之誠意，
    然因被告現需負擔母親於安養院照顧費用，每月約35,000至
    4萬元，方會典當車輛、無法繳款，車輛被扣走實屬無奈云
    云。惟按刑事審判旨在實現刑罰權之分配的正義，故法院對
    有罪被告之科刑，應符合罪刑相當之原則，使輕重得宜，罰
    當其罪，以契合社會之法律感情，此所以刑法第57條明定科
    刑時應審酌一切情狀，尤應注意該條所列10款事項以為科刑
    輕重之標準，俾使法院就個案之量刑，能斟酌至當。至於量
    刑輕重，係屬事實審法院得依職權自由裁量之事項，苟其量
    刑已以行為人之責任為基礎，並斟酌刑法第57條各款所列情
    狀，而未逾越法定刑度或有濫用權限情事，即不得任意指為
    違法（最高法院75年度台上字第7033號判例、103 年度台上
    字第36號判決意旨參照）。原審判決既於量刑時，已依上揭
    規定說明係審酌前揭各項情狀，詳如前述，而量處上揭刑度
    ，既未逾越法定刑度，又未濫用自由裁量之權限，原判決之
    量刑並無何不當而構成應撤銷之事由可言。據上，被告上訴
    意旨所指各節，均無理由，應予駁回。
據上論斷，應依刑事訴訟法第368 條、第371 條，判決如主文。
本案經檢察官王江濱提起公訴，由檢察官柯怡如到庭執行職務。
中　　華　　民　　國　　109 　年　　10　　月　　29　　日
                刑事第十二庭審判長法　官  陳如玲
                                  法　官  蔡如惠
                                  法　官  郭惠玲
以上正本證明與原本無異。
不得上訴。
                                  書記官  賴尚君
中　　華　　民　　國　　109 　年　　10　　月　　29　　日
附錄本案論罪科刑法條全文：
中華民國刑法第335條
意圖為自己或第三人不法之所有，而侵占自己持有他人之物者，
處5年以下有期徒刑、拘役或科或併科3萬元以下罰金。
前項之未遂犯罰之。